ACORDAO-COMPLETO-2498089

ACÓRDÃO 2107/2021 ATA 35/2021 - PLENÁRIO

VISTOS, relatados e discutidos estes autos de solicitação formulada pela Comissão de Meio Ambiente e Desenvolvimento Sustentável (CMADS) da Câmara dos Deputados por intermédio do Ofício n.º 18/2019, de 18/11/2019, comunicando a aprovação da Proposta de Fiscalização e Controle (PFC) n.º 27/2019 no sentido de requerer o envio de informações a respeito dos trabalhos de fiscalização já realizados ou em andamento no TCU sobre o desmatamento nos diferentes biomas do País, além da possibilidade de realização de adicionais auditorias;
ACORDAM os Ministros do Tribunal de Contas da União, reunidos em Sessão do Plenário, ante as razões expostas pelo Relator, em:
9.1. retirar o sobrestamento do presente processo, sem prejuízo, ainda, de assinalar o integral atendimento da presente solicitação formulada pela Comissão de Meio Ambiente e Desenvolvimento Sustentável (CMADS) da Câmara dos Deputados, tendo ela já sido conhecida pelo Acórdão 458/2020-TCU-Plenário;
9.2. enviar a cópia do presente Acórdão, com o Relatório e a Proposta de Deliberação, além da cópia dos Acórdãos 1.383/2021 e 1.758/2021, do Plenário, por intermédio da Presidência do TCU, à Comissão de Meio Ambiente e Desenvolvimento Sustentável (CMADS) da Câmara dos Deputados, para ciência; e
9.3. arquivar o presente processo, nos termos do art. 169, V, do RITCU.

Solicitação do Congresso Nacional em que se requer informações acerca da existência de trabalhos já realizados ou em andamento em face do desmatamento nos diferentes biomas do País, além da possibilidade de realização de auditorias relacionadas ao tema, bem como envie cópia dos documentos pertinentes à solicitação.

3. Solicitante: Comissão de Meio Ambiente e Desenvolvimento Sustentável (CMADS) da Câmara dos Deputados.

13.1. Ministros presentes: Ana Arraes (Presidente), Walton Alencar Rodrigues, Augusto Nardes, Raimundo Carreiro, Bruno Dantas, Vital do Rêgo e Jorge Oliveira.
13.2. Ministros-Substitutos convocados: Augusto Sherman Cavalcanti e Marcos Bemquerer Costa.
13.3. Ministros-Substitutos presentes: André Luís de Carvalho (Relator) e Weder de Oliveira.

ANDRÉ DE CARVALHO

Trata-se de solicitação formulada pela Comissão de Meio Ambiente e Desenvolvimento Sustentável (CMADS) da Câmara dos Deputados por intermédio do Ofício n.º 18/2019, de 18/11/2019, comunicando a aprovação da Proposta de Fiscalização e Controle (PFC) n.º 27/2019 no sentido de requerer o envio de informações a respeito dos trabalhos de fiscalização já realizados ou em andamento no TCU sobre o desmatamento nos diferentes biomas do País, além da possibilidade de realização de adicionais auditorias.
2.	Após a análise final do feito, o Auditor Federal Rafael Lopes Torres lançou o seu parecer conclusivo à Peça 23, com a anuência dos dirigentes da SecexAgroAmbiental (Peças 24 e 25) , nos seguintes termos:
" (...) 3. A solicitação foi conhecida por meio do Acórdão 458/2020-TCU-Plenário, Relator Ministro André Luís de Carvalho, ante o preenchimento dos requisitos de admissibilidade previstos no art. 38, I, da Lei 8.443, de 1992, e no art. 232, III, do RITCU. Na mesma oportunidade, foram encaminhadas à comissão cópias em mídia digital de diversos processos autuados no TCU que tinham conexão com o objeto da solicitação.
4.	Por intermédio do referido Acórdão 458/2020-TCU-Plenário, também foi informado à solicitante que as auditorias tratadas nos TCs Processo 023.646/2018-7 e Processo 038.045/2019-2, relacionadas ao objeto da solicitação, estavam em curso ou pendentes de apreciação pelo Tribunal. Assim, determinou-se que fossem encaminhados à CMADS os resultados desses trabalhos, quando julgados. Determinou-se, ainda, o sobrestamento destes autos, até o encaminhamento desses elementos. 
5.	O TC Processo 023.646/2018-7 foi apreciado por intermédio do Acórdão 1383/2021-TCU-Plenário, de 9/6/2021, Relator Ministro Weder de Oliveira. O item 9.3.3 daquele acórdão determinou o envio da deliberação à CMADS, o que foi feito por meio do Aviso 906-GP/TCU, de 18/6/2021, dirigido à atual presidente da comissão, Deputada Carla Zambelli (peça 134 do TC Processo 023.646/2018-7) .
6.	O TC Processo 038.045/2019-2 foi apreciado pelo Acórdão 1758/2021-TCU-Plenário, de 21/7/2021, Relator Ministro André Luís de Carvalho. O item 9.9.1 daquele acórdão determinou o envio da deliberação à CMADS, o que foi feito por meio do Aviso 1.159-GP/TCU, de 30/7/2021, dirigido à atual presidente da comissão (peça 271 do TC Processo 038.045/2019-2) .
7.	Considerando que os resultados desses trabalhos já foram encaminhados à comissão solicitante pelos acórdãos acima mencionados, entende-se que a presente solicitação foi integralmente atendida, nos termos do art. 14, inciso IV e art. 17, inciso I, ambos da Resolução TCU 215/2008.	
PROPOSTA DE ENCAMINHAMENTO
8.	Ante todo o exposto, submete-se à consideração superior a presente solicitação do Congresso Nacional, formulada por intermédio do Ofício 18/2019, de 18/11/2019, pela Deputada Federal Fernanda Melchionna, com base na proposta de fiscalização 27/2019, de autoria do Deputado Federal Nilto Tatto, propondo:
I - retirar o sobrestamento dos autos;
II - considerar a solicitação integralmente atendida, arquivando-se o presente processo, nos termos do art. 169, inciso II, do Regimento Interno do TCU e dos arts. 14, inciso IV e art. 17, inciso I, ambos da Resolução TCU 215/2008."
É o Relatório.

não há.

Não atuou.

SOLICITAÇÃO DO CONGRESSO NACIONAL. PROPOSTA DE FISCALIZAÇÃO E CONTROLE N.º 27/2019. PEDIDO DE INFORMAÇÕES SOBRE AS AÇÕES DE CONTROLE EXTERNO JÁ REALIZADAS OU EM ANDAMENTO, ALÉM DAS POTENCIAIS, SOBRE O DESMATAMENTO NOS DIFERENTES BIOMAS DO PAÍS. FISCALIZAÇÃO E INFORMAÇÕES ABRANGIDAS POR OUTRAS AÇÕES DE CONTROLE EXTERNO EM ANDAMENTO. CONHECIMENTO. PARCIAL CUMPRIMENTO DA SOLICITAÇÃO. ENVIO DE INFORMAÇÕES À SOLICITANTE. SOBRESTAMENTO. RETIRADA DO SOBRESTAMENTO SOBRE O PRESENTE PROCESSO. INTEGRAL CUMPRIMENTO ATUAL DA ALUDIDA SOLICITAÇÃO. COMUNICAÇÃO. ARQUIVAMENTO.

SOLICITAÇÃO DO CONGRESSO NACIONAL (SCN)

Secretaria de Controle Externo da Agricultura e do Meio Ambiente (SecexAgroAmbiental).

Trata-se de solicitação formulada pela Comissão de Meio Ambiente e Desenvolvimento Sustentável (CMADS) da Câmara dos Deputados por intermédio do Ofício n.º 18/2019, de 18/11/2019, comunicando a aprovação da Proposta de Fiscalização e Controle (PFC) n.º 27/2019 no sentido de requerer o envio de informações a respeito dos trabalhos de fiscalização já realizados ou em andamento no TCU sobre o desmatamento nos diferentes biomas do País, além da possibilidade de realização de adicionais auditorias.
2.	O TCU já teria conhecido da presente solicitação por meio do Acórdão 458/2020-TCU-Plenário, ante o preenchimento dos requisitos legais e regimentais de admissibilidade, tendo ali assinalado, no mérito, o seu parcial atendimento pelo envio das cópias dos correspondentes processos sobre a prevenção, o controle e o combate ao desmatamento (TC Processo 028.459/2010-5, TC Processo 038.494/2012-4, TC Processo 017.347/2015-7, TC Processo 015.859/2014-2, TC Processo 034.496/2012-2 e TC Processo 018.240/2017-8) , sem prejuízo de promover o sobrestamento do feito até o deslinde final das duas auditorias em curso, à época, no âmbito do TC Processo 023.646/2018-7 e TC Processo 038.045/2019-2 com o intuito de, posteriormente, assegurar o integral atendimento da referida solicitação.
3.	Eis que, ao apreciar o aludido TC Processo 023.646/2018-7, cuidando ali da auditoria operacional coordenada sobre as unidades de conservação federais existentes nos biomas terrestres e marinhos brasileiros com vistas a avaliar a respectiva gestão e analisar a implementação das metas nos Objetivos de Desenvolvimento Sustentável 14 e 15 da Agenda 2030 para o Desenvolvimento Sustentável e das metas na Convenção sobre Diversidade Biológica, o Plenário do TCU proferiu o Acórdão 1.383/2021, em síntese, nos seguintes termos:
" (...) 9.3. Encaminhar cópia da presente deliberação: 
9.3.1. à Casa Civil da Presidência da República; ao Ministério do Meio Ambiente; ao Ministério do Turismo; à Secretaria de Coordenação e Governança do Patrimônio da União do Ministério da Economia; à Fundação Nacional do Índio; ao Instituto Chico Mendes de Conservação da Biodiversidade; ao Instituto Nacional de Colonização e Reforma Agrária; 
9.3.2. ao Comitê Interministerial de Governança; ao Conselho Nacional da Amazônia Legal; 
9.3.3. à Comissão Mista Permanente sobre Mudanças Climáticas, do Congresso Nacional; à Comissão de Agricultura, Pecuária, Abastecimento e Desenvolvimento Rural, da Câmara dos Deputados; à Comissão de Integração Nacional, Desenvolvimento Regional e da Amazônia, da Câmara dos Deputados; à Comissão de Meio Ambiente e Desenvolvimento Sustentável, da Câmara dos Deputados; à Comissão de Turismo, da Câmara dos Deputados; Comissão da Agricultura e Reforma Agrária, do Senado Federal; à Comissão de Desenvolvimento Regional e Turismo, do Senado Federal; à Comissão de Meio Ambiente, do Senado Federal; à Comissão de Transparência, Governança, Fiscalização e Controle e Defesa do Consumidor, do Senado Federal; 
9.3.4. à 4ª Câmara de Coordenação e Revisão do Ministério Público Federal.  (...) "
4.	Ocorre, ainda, que, ao apreciar o aludido TC Processo 038.045/2019-2, cuidando ali de auditoria operacional destinada a avaliar as ações do governo federal para a prevenção e o combate ao desmatamento ilegal e às queimadas na Amazônia Legal, o Plenário do TCU proferiu o Acórdão 1.758/2021, em síntese, nos seguintes termos:
" (...) 9.9. enviar a cópia do presente Acórdão, com o Relatório e a Proposta de Deliberação, por intermédio da Presidência do TCU, aos seguintes destinatários:
9.9.1. à Comissão de Meio Ambiente e Desenvolvimento Sustentável da Câmara dos Deputados, à Comissão Externa de Políticas de Integração Meio Ambiente e Economia da Câmara dos Deputados, à Comissão Externa - Queimadas em Biomas Brasileiros da Câmara dos Deputados e à Comissão de Meio Ambiente do Senado Federal, além do envio ao Exmo. Sr. Presidente da República, para ciência e eventuais providências;
9.9.2. à Presidência do Senado Federal e à Presidência da Câmara dos Deputados, para ciência, em função de alguns projetos de lei estarem, em tramitação, na Câmara dos Deputados e no Senado Federal em sentido contrário ou favorável ao porte de armas pelos fiscais no exercício do poder de fiscalização ambiental, tendo a unidade técnica no TCU identificado que o projeto em estágio mais avançado figuraria sob o PL n.º 3.772, de 2012, estando pronto para a eventual inclusão em pauta no Plenário da Câmara dos Deputados com a subjacente previsão do porte de arma em prol dos agentes das instituições integrantes do Sistema Nacional do Meio Ambiente;
9.10. promover a juntada de cópia do presente Acórdão, com o Relatório e a Proposta de Deliberação, ao TC Processo 038.410/2019-2 e ao TC Processo 040.439/2019-4, para a eventual adoção das medidas ali cabíveis; e  (...) "
5.	Por conseguinte, após a análise final do presente feito, a SecexAgroAmbiental sugeriu o integral atendimento da referida solicitação, com a retirada do sobrestamento sobre o presente processo, promovendo o subsequente arquivamento do feito.
6.	O TCU pode incorporar o parecer da unidade técnica a estas razões de decidir.
7.	Bem se vê que a presente solicitação já teria sido integralmente atendida a partir da apreciação das ações do governo federal sobre o desmatamento nos diferentes biomas do País por meio da prolação dos Acórdãos 1.383/2021 e 1.758/2021, do Plenário.
8.	Diante, portanto, dos elementos de convicção até aqui obtidos neste processo, o TCU deve levantar o sobrestamento do presente processo, passando a assinalar o integral atendimento da presente solicitação já conhecida por meio do Acórdão 458/2020-TCU-Plenário.
Ante o exposto, pugno pela prolação do Acórdão ora submetido a este Colegiado.
TCU, Sala das Sessões, em 1º de setembro de 2021.
Ministro-Substituto ANDRÉ LUÍS DE CARVALHO 
Relator